臺中高等行政法院判決
　　　　　　　　　　　　　　　　　　 94年度訴字第00227號
　　　　　　　　　　　　　　　.
原　　　告　甲○○
訴訟代理人　乙○○
被　　　告　臺中市稅捐稽徵處
代　表　人　丙○○
訴訟代理人　戊○○
　　　　　　丁○○
上列當事人間因地價稅事件，原告不服臺中市政府中華民國
94年3月21日府法訴字第0940047489號訴願決定，提起行政訴
訟，本院判決如下︰
　　主  文
原告之訴駁回。
訴訟費用由原告負擔。
　　事  實
一、事實概要：原告申請其所有坐落台中市西屯區○○○段1773
    地號土地，按自用住宅用地稅率核課地價稅，經被告以其配
    偶所有台北縣永和市○○段110、104地號2筆土地已按自用
    住宅稅率核課地價稅，而於民國（下同）93年11月10日以中
    市稅黎分一字第0930013419號函否准，原告不服，提起訴願
    ，亦遭駁回，遂提起本件行政訴訟。
二、兩造之聲明：
    (一)原告聲明：求為判決訴願決定及原處分均撤銷。
    (二)被告聲明：求為判決駁回原告之訴。
三、兩造之陳述：
    (一)原告部分：
      1.行政機關執行公權力，理應細體民怨，就所為處分與決
        定秉於專業，妥為詳究，而訴願機關與被告所為決定毫
        無分野，未能尊重本職專業，原告引以為憾。
      2.原告主張本案應為不同之法律解釋。對原告而言，擁有
        系爭住宅一戶，目前由原告配偶乙○○居住，其滿足「
        自用」之法律定義。原告並未適用任何其他自用住宅稅
        率，亦即非以原告名義申請自用住宅稅率多於一處。
      3.訴願決定理由援引民法第1001條同居義務以及該法條之
        立法理由，為臻公平及防止取巧等由，土地所有權人與
        其配偶適用自用住宅稅率則以一處為限。惟對於防止取
        巧之說，行政機關莫以小人之心度君子之腹，系爭金額
        僅區區新台幣（下同）540元，原告認養家扶學童已達
        20年，平日不定時捐款陽光基金會、貧困學生、重大災
        難，雖每次萬餘之額不及富商大賈，但知略盡平民心意
        ，豈是取巧於區區540元之徒輩。依土地稅法第17條之
        立法意旨，應以「自用」為實際課徵標準，而非以「處
        」為唯一要件，否則豈不形同再一次「富人得免稅億萬
        、平民難逃苛捐一百」。另同居義務之理由更為荒謬，
        同居是義務，何時竟可以成為執法要件？原告爭執重點
        在於本案應為特例，原因在於原告夫妻恰巧因工作單位
        要求，分居兩地，原告居住配偶所有且已享有自用住宅
        稅率之處所，而配偶居住原告所有未享有自用住宅稅率
        之處所，然兩處所恰均互為自用。以原告立場，享有自
        用住宅稅率當為原告本人之權利，豈可因配偶於台北縣
        所有自用住宅稅率之故，而剝奪原告個人所有住宅之自
        用稅率權益。如今男女平權概念已成常識，分居之夫妻
        ，其權利義務猶獨立之自然人個體。如依訴願機關之決
        定解釋，豈不形同鼓勵離婚，以享稅率優惠？且形同對
        因故非同居夫妻之另類稅法歧視。原告力爭應有權益，
        係因訴願機關與被告決定過於草率，令原告不服。
    (二)被告部分：
      1.按「本法所稱自用住宅用地，指土地所有權人或其配偶
        、直系親屬於該地辦竣戶籍登記，且無出租或供營業用
        之住宅用地。」、「合於左列規定之自用住宅用地，其
        地價稅按千分之2稅率計徵：一、都市土地未超過3公畝
        部分。二、非都市土地未超過7公畝部分。...。土地所
        有權人與其配偶及未成年之受扶養親屬，適用第1項自
        用住宅用地稅率繳納地價稅者，以一處為限」為土地稅
        法第9條暨第17條明定。
      2.原告申請所有坐落台中市西屯區○○○段1773地號土地
        按自用住宅用地稅率課徵地價稅，經被告以其配偶所有
        坐落台北縣永和市○地○○○段110、104地號）已按自
        用住宅用地稅率課徵地價稅，而否准所請。原告不服，
        提起訴願主張以，土地稅法所謂「自用住宅用地稅率」
        之相關規定，應係就該項住宅用地之「實際用途」為課
        徵之參考；而非以「處」之數量為課徵標準。上項規定
        對於「處」之限制，應係「夫妻及未成年之受扶養親屬
        」依一般習慣推定居於一處，故限制之。原告因工作之
        故與夫婿分居兩地，夫婿已遷入系爭土地所在地址，對
        台中市人口超過一百萬亦有貢獻，且該地未作營利、租
        賃或其他非自用之用途，即符合自用住宅之定義，被告
        以「處之數量」為駁回自用住宅之法律要件，係違反立
        法旨意與精神云云。經台中市政府訴願決定略以：土地
        所有權人與其配偶及未成年受扶養親屬依法應僅有一處
        自有住宅，為臻公平及防止取巧，故於土地稅法第17條
        第3項規定，土地所有權人與其配偶及未成年受扶養親
        屬，適用自用住宅用地稅率則以一處為限，此觀諸該條
        之立法理由自明。原告雖因工作關係，與其配偶分居兩
        地，且系爭土地亦符合自用住宅用地之要件，惟因原告
        之配偶所有土地業按自用住宅用地稅率核課地價稅，原
        告再申請按自用住宅用地稅率核課系爭土地之地價稅，
        於法未合，基於依法行政之原則，被告駁回其申請，核
        無違法或不當，原處分自應予以維持。駁回其訴願，原
        告猶未甘服，乃提起行政訴訟。
      3.原告訴稱略謂，執行公權力機關，理應細體民怨，秉於
        專業，妥為詳究。原告擁有住宅一戶（即系爭土地），
        供配偶使用，即滿足「自用」之法律定義，以配偶之「
        自用」權利已使用，核退原告之自用申請，殊無道理；
        原告並未適用任何其他自用住宅稅率，亦即以原告名義
        申請自用住宅稅率並非多於一處。另訴願決定書述及民
        法1001條，為臻公平及防止取巧等，原告平日不定時捐
        款行善，豈是取巧之徒輩？僅因工作需求夫妻分居兩地
        ，然兩處均為自用，依立法旨意，應以「自用」為實際
        課徵標準，非以「處」為唯一要件，否則將形成「富人
        得免稅億萬、平民難逃苛捐一百」。且一旦日後配偶返
        北同居，原告自不再享受台中住所之自用住宅稅率，如
        今男女平權概念已成常識，分居之夫妻，權利義務猶獨
        立之個體，以同居義務為執法要件，豈非形同鼓勵離婚
        ，以享稅率優惠？對因故非同居夫妻另類稅法歧視云云
        。
      4.按土地稅法所稱之自用住宅用地，依同法第9條規定，
        必須土地所有權人或其配偶、直系親屬於該地辦竣戶籍
        登記，且無出租或供營業之住宅用地。符合此規定之土
        地固屬自用住宅用地，惟欲適用按千分之2特別稅率課
        徵地價稅，在土地之面積上及自用住宅之處所上，仍有
        特別之限制。依同法第17條規定，除都市土地面積不得
        逾3公畝外，土地所有權人與其配偶及屬未成年之受扶
        養親屬僅得以一處為限。所以作此特別規定，參諸立法
        理由「1.為減輕對自用住宅土地之地價稅，特訂定特別
        稅率，但仍須明確定義及加上使用面積限制，以防杜濫
        用。2.土地所有權人與其配偶及未成年受扶養親屬依理
        僅應有一處自用住宅，故明文限制，以期公平，並防止
        取巧」其緣由已益見明晰。鑑此，原告之配偶，名下既
        已有他處土地，由原告及其未成年女兒設籍坐落所在，
        並經他轄稽徵機關核准按自用住宅用地稅率課徵地價稅
        在案，今原告復以其所有坐落台中市之系爭土地，經其
        配偶設籍後，申請按自用住宅用地稅率計課，縱因戶籍
        等均已辦竣而屬土地稅法第9條所定之自用住宅用地，
        惟在自用住宅之處所上究已形成多處，即與同法第17條
        第3項規定不符。基於法令明文限制之事項，稽徵機關
        並無衡酌個案情節，例外給予相異對待之餘地，被告以
        之否准原告所請，於法顯無不合。至訴願決定引用民法
        「夫妻互負同居義務」等相關規定，另述及「為臻公平
        及防止取巧」乙語，僅欲闡明前開立法理由並強調其制
        定之依據，並無指摘原告取巧之意，併予陳明。
　　理  由
一、按「本法所稱自用住宅用去地，指土地所有權人或其配偶、
    直系親屬於該地辦竣戶籍登記，且無出租或供營業用之住宅
    用地。」、「合於左列規定之自用住宅用地，其地價稅按千
    分之2稅率計徵：一、都市土地未超過3公畝部分。二、非都
    市土地未超過7公畝部分。‧‧‧土地所有權人與其配偶及
    未成年之受扶養親屬，適用第1項自用住宅用地稅率繳納地
    價稅者，以一處為限」分別為土地稅法第9條、第17條第1項
    、第3項所明定。
二、本件原告於93年11月5日提出自用住宅用地申請書申請所有
    坐落台中市西屯區○○○段1773地號土地，按自用住宅用地
    稅率課徵地價稅，經被告以原告配偶乙○○業有所有台北縣
    永和市○○段110、104地號土地已按自用住宅稅率核課地價
    稅，不符首揭規定而否准其請，為兩造所不爭執，並有台中
    市地價稅自用住宅用地申請書、土地所有權狀、全國地價稅
    自用住宅查詢資料、台中市稅捐稽徵處黎明分處93年11月10
    日中市稅黎分一字第0930013419號函等件影本附於原處分卷
    可稽，揆諸上開規定，原處分並無違誤。
三、原告起訴主張：本案應為不同之法律解釋，蓋對原告而言，
    擁有系爭住宅一戶，目前由原告配偶乙○○居住，其滿足「
    自用」之法律定義，而原告並未適用任何其他自用住宅稅率
    ，亦即非以原告名義申請自用住宅稅率多於一處。訴願決定
    理由援引民法第1001條同居義務以及該法條之立法理由，為
    臻公平及防止取巧等由，土地所有權人與其配偶適用自用住
    宅稅率則以一處為限。惟對於防止取巧之說，行政機關莫以
    小人之心度君子之腹，系爭金額僅區區540元，原告認養家
    扶學童已達20年，平日不定時捐款陽光基金會、貧困學生、
    重大災難，雖每次萬餘之額不及富商大賈，但知略盡平民心
    意，豈是取巧於區區540元之徒輩。依土地稅法第17條之立
    法意旨，應以「自用」為實際課徵標準，而非以「處」為唯
    一要件，否則豈不形同再一次「富人得免稅億萬、平民難逃
    苛捐一百」。另同居義務之理由更為荒謬，同居是義務，何
    時竟可以成為執法要件，原告爭執重點在於本案應為特例，
    原因在於原告夫妻恰巧因工作單位要求，分居兩地，原告居
    住配偶所有且已享有自用住宅稅率之處所，而配偶居住原告
    所有未享有自用住宅稅率之處所，然兩處所恰均互為自用。
    以原告立場，享有自用住宅稅率當為原告本人之權利，豈可
    因配偶於台北縣所有自用住宅稅率之故，而剝奪原告個人所
    有住宅之自用稅率權益，如今男女平權概念已成常識，分居
    之夫妻，其權利義務猶獨立之自然人個體，如依訴願機關之
    決定解釋，豈不形同鼓勵離婚，以享稅率優惠？且形同對因
    故非同居夫妻之另類稅法歧視云云，然查：
    (一)按土地稅法所稱之自用住宅用地，依土地稅法第9條規定
      ，必須土地所有權人或其配偶、直系親屬於該地辦竣戶籍
      登記，且無出租或供營業之住宅用地。而符合此規定之土
      地固屬自用住宅用地，惟欲適用按千分之2特別稅率課徵
      地價稅，在土地之面積上及自用住宅之處所上，仍有特別
      之限制，依同法第17條第2項、第3項規定，除都市土地面
      積不得逾3公畝外，土地所有權人與其配偶及屬未成年之
      受扶養親屬僅得以一處為限。而土地稅法第17條其立法理
      由載有「一、為減輕對自用住宅土地之地價稅，特訂定特
      別稅率，但仍須明確定義及加上使用面積限制，以防杜濫
      用。二、土地所有權人與其配偶及未成年受扶養親屬依理
      僅應有一處自用住宅，故明文限制，以期公平，並防止取
      巧」（見92年12月財政部稅制委員會編印土地稅法令彙編
      第107頁），從而，原告之配偶乙○○，其名下既已有他
      處土地，由原告及其未成年女兒設籍（見原處分卷第21頁
      戶政戶籍連線資料），並經他轄稽徵機關核准按自用住宅
      用地稅率課徵地價稅在案（見原處分卷第17頁全國地價稅
      自用住宅查詢資料），原告復以其所有坐落台中市之系爭
      土地，經其配偶乙○○設籍後（見原處分卷第20頁戶政戶
      籍連線資料），申請按自用住宅用地稅率計課，縱其戶籍
      等均已辦竣而屬土地稅法第9條所定之自用住宅用地，惟
      在自用住宅之處所上究已形成多處，即與土地稅法第17條
      第3項規定不符。此乃基於法令明文限制之事項，稽徵機
      關並無衡酌個案情節，例外給予相異對待之餘地，被告以
      之否准原告所請，於法並無不合，原告上開主張，並非可
      取。
    (二)至訴願決定引用民法「夫妻互負同居義務」等相關規定，
      另述及「為臻公平及防止取巧」乙語，僅係在闡明前開土
      地稅法第17條規定之立法理由並強調其制定之依據，並無
      指摘原告取巧之意，併予敘明。
四、綜上所述，原告主張尚非可採，本件原處分並無違誤，訴願
    決定予以維持，亦無不合，原告訴請撤銷，為無理由，應予
    駁回。本件事證已臻明確，兩造其餘之陳述及舉證，不影響
    於本判決之判斷，爰不一一論列。
據上論結，本件原告之訴為無理由，依行政訴訟法第195條第1項
後段、第98條第3項前段，判決如主文。
中　　華　　民　　國　　94　　年　　8　　 月　　4 　　日
                  第二庭審判長法  官　王　茂　修
                              法  官　王  德  麟
                              法  官　莊　金　昌
以上正本證明與原本無異。
如不服本判決，應於判決送達後20日內向本院提出上訴書狀，其
未表明上訴理由者，應於提起上訴後20日內向本院提出上訴理由
書（須依對造人數附具繕本）；如於本判決宣示或公告後送達前
提起上訴者，應於判決送達後20日內補提上訴理由書（須附繕本
）。未表明上訴理由者，逕以裁定駁回。
提起上訴應預繳送達用雙掛號郵票390元（34元及5元郵票各10份
)。
中　　華　　民　　國　　94　　年　　8　　 月　　4 　　日
　　　　　　　　　　　　　　　書記官　邱  吉  雄
